【裁判字號】    95,訴,2831
【裁判日期】    951128
【裁判案由】    毒品危害防制條例
【裁判全文】
臺灣臺中地方法院刑事判決  95年度訴字第2831號
公  訴  人  臺灣臺中地方法院檢察署檢察官
被      告  甲○○
                    （另案於臺灣臺中監獄臺中分監執行中）
上列被告因毒品危害防制條例案件，經檢察官提起公訴（九十五
年度毒偵字第三八○三號）及移送併辦（九十五年度毒偵字第四
三三六號），被告於本院受命法官行準備程序時，對於犯罪事實
為有罪之陳述，經本院合議庭裁定由受命法官獨任適用簡式審判
程序，判決如下：
    主    文
甲○○施用第一級毒品，處有期徒刑拾月。扣案之海洛因殘渣袋
壹只沒收銷燬之，扣案之注射針筒壹支沒收。
    犯罪事實
一、甲○○前於民國九十三年間因施用第一級毒品案件，經依本
    院九十三年度毒聲字第一四四二號裁定送勒戒處所觀察、勒
    戒後，認有繼續施用毒品之傾向，再經本院以九十三年度毒
    聲字第一六一九號裁定令入戒治處所施以強制戒治，至九十
    四年七月十三日因無強制戒治之必要而釋放，並由臺灣臺中
    地方法院檢察署檢察官於九十四年七月二十二日以九十四年
    度戒毒偵字第一五八號為不起訴處分確定。又因施用第一級
    毒品案件，由臺灣臺中地方法院檢察署檢察官以九十五年度
    毒偵字第一七五八號提起公訴，經本院於九十五年六月十五
    日以九十五年訴字第一二八六號判處有期徒刑七月，並於九
    十五年七月十九日確定，尚未執行。詎猶不知悔改，於前開
    強制戒治執行完畢釋放後五年內，又基於反覆施用第一級毒
    品之集合性犯意，自九十五年六月十六日起至九十五年八月
    九日晚上八時許止，在臺中市○○街三九號之五其住處附近
    之公廁內等處，以每日一次之頻率，將海洛因加水稀釋後，
    再以針筒注射方式，施用第一級毒品海洛因多次。嗣於：(1)
    九十五年八月三日下午二時四十分許，在臺中市○區○○路
    與民權路口，因騎乘機車交通違規，為警盤查後驗尿查獲；
    (2)於九十五年八月十一日下午九時三十分許，經警方持檢察
    官簽發之強制到場許可書至甲○○上開住處強制帶回警局採
    尿送驗結果，呈現嗎啡陽性反應，並在上開住處之花圃內扣
    得其所有供施用毒品之器具注射針筒一支及海洛因殘渣之空
    袋一個。
二、案經臺中市警察局第一分局、第二分局報告臺灣臺中地方法
    院檢察署檢察官偵查起訴及移送併辦。
    理    由
一、上揭犯罪事實，業據被告甲○○於本院審理時坦承不諱，其
    經警方採集尿液送往中山醫學大學附設醫院藥物濫用檢測中
    心、詮昕科技股份有限公司以氣相層析質譜儀（ＧＣ／ＭＳ
    ）方法檢驗結果，呈第一級毒品海洛因於人體代謝後之嗎啡
    、可待因陽性反應等情，有臺中市警察局第一分局、第二分
    局採驗尿液與真實姓名對照表、中山醫學大學附設醫院藥物
    濫用檢測中心尿液檢驗報告、詮昕科技股份有限公司濫用藥
    物尿液檢驗報告及前述扣案之注射針筒、裝海洛因之空袋等
    附卷可稽，堪認被告前開自白為真實。被告前於九十三年間
    因施用第一級毒品案件，經依本院以九十三年度毒聲字第一
    四四二號裁定送勒戒處所觀察、勒戒後，認有繼續施用毒品
    之傾向，再經本院以九十三年度毒聲字第一六一九號裁定令
    入戒治處所施以強制戒治，至九十四年七月十三日因無強制
    戒治之必要而釋放，並由臺灣臺中地方法院檢察署檢察官於
    九十四年七月二十二日以九十四年度戒毒偵字第一五八號為
    不起訴處分確定，亦有臺灣高等法院被告前案紀錄表、臺灣
    臺中地方法院檢察署刑案資料查註紀錄表及全國施用毒品案
    件紀錄表附卷可佐，本案事證明確，被告於觀察、勒戒執行
    完畢釋放後，五年內再犯施用第一級毒品海洛因之犯行，洵
    堪認定。
二、新舊法比較適用：
  (1)查被告行為後，刑法第五十六條連續犯之規定業於九十四年
    一月七日修正公布刪除，並自九十五年七月一日施行，則被
    告行為後新法業已刪除連續犯之規定，此刪除雖非犯罪構成
    要件之變更，但顯已影響行為人刑罰之法律效果，自屬法律
    有變更。而被告在特定期間內多次施用海洛因犯行，符合舊
    法對於連續犯規定強調「概括犯意」及「罪名同一」之主、
    客觀要件，自得依修正前刑法第五十六條連續犯之規定論以
    裁判上一罪。但依新法既已將上開連續犯之規定廢除，對於
    類如吸毒等犯罪型態，是否會因適用數罪併罰而使刑罰過重
    產生不合理之現象，則容待學界及實務以補充解釋之方式，
    發展接續犯之概念，對於合乎「接續犯」或「包括的一罪」
    之情形，認為構成單一之犯罪，以限縮數罪併罰之範圍，用
    以解決上述問題（刑法第五十六條修正理由第四點參照）。
  (2)而依最高法院八十六年臺上字第三二九五號判例意旨，數行
    為於同時同地或密切接近之時地實施，侵害同一之法益，各
    行為之獨立性極為薄弱，依一般社會健全觀念，在時間差距
    上，難以強行分開，在刑法評價上，以視為數個舉動之接續
    施行，合為包括之一行為予以評價，較為合理，方屬接續犯
    之範疇。足見「接續犯」之成立係以時、空密接性為前提要
    件，即透過對於同一法益之同種類侵害行為繼續不間斷之實
    行，業已稀釋個別行為之獨立性，致使刑法評價時將之視為
    單一、整體之犯罪行為，以符合社會一般人對於行為概念之
    認知，並與行為人之犯罪目的相互結合。惟被告多次施用海
    洛因犯行跨越期間長達一個月餘之久，且其平均每隔二日左
    右施用一次，各次犯行間亦明顯可分而具有獨立性，核與前
    揭判例意旨所稱「數行為於同時同地或密切接近之時地實施
    」之特性並不相符，已難認合於「接續犯」之前提要件。
  (3)至於學理上「包括一罪」概念中，與施用毒品之犯罪型態較
    有關聯者，應屬「集合犯」之態樣，此即依一般社會通念，
    特定犯罪行為具有反覆實施之特性，立法者於制定刑罰法律
    之初，亦已認知該種行為類型之反覆性，而有意藉由法條中
    客觀構成要件之行為要素，涵括上開具有反覆實施特性之數
    個犯罪行為，仍僅接受一次刑法之評價為已足。施用毒品犯
    罪通常極易成癮，一旦身染毒癮，即有於短時內密集施用之
    傾向，是就業已成癮之施用毒品者而言，如將個別施用行為
    在刑法上逐一評價並分別論處罪刑，恐係無視於該種犯罪類
    型反覆實施之特性，而有使行為人承受過度且顯不相當刑罰
    之疑慮。此乃立法者於制定毒品危害防制條例第十條第一、
    二項施用第一、二級毒品罪時所已知，參諸同條例就施用毒
    品者另有施予觀察、勒戒或強制戒治等戒除毒癮之保安處分
    ，其理自明，將此反覆多次施用毒品犯行列入「集合犯」範
    疇而論以包括一罪，尚稱合理。
  (4)再依學界近來針對刑法連續犯規定廢除後所提出之論述觀察
    ，有認為「集合犯」是指立法者在系爭構成要件所描述、所
    預設之該當行為，本身就具有不斷反覆實施之特性，所以反
    覆實施行為被總括地當成或擬制為一個構成要件行為。基於
    吸毒成癮之道理，施用毒品雖然一次施用就已經足以該當系
    爭構成要件，但接連反覆數次施用毒品者，應僅評價為一個
    施用毒品行為，且依施用毒品具有成癮之特性，反覆成習之
    施用行為才是構成要件違反之典型與常態，單一次之施毒行
    為毋寧說是例外，其性質上應列入構成要件行為單數之「集
    合犯」（參照國立臺灣大學法律學院副教授林鈺雄所著「跨
    連新舊法之施用毒品行為－兼論行為單數與集合犯、接續犯
    概念之比較」一文，刊載於臺灣本土法學雜誌第八十四期第
    一四八頁，二００六年七月號）。有認為依「法的行為單數
    」即「構成要件行為單數」之概念探討，從刑法分則構成要
    件之規定，就法律概念，將數個自然意思、活動，融合為一
    法律上概念之行為，是為一個法律、社會評價之單位而成為
    一個法的行為單數，其種類如：複行為犯、集合犯、繼續犯
    ，其中施用毒品罪即為集合犯之一例（參照東海大學法律系
    教授張麗卿所著「刑法修正與案件同一性－兼論最高法院九
    十年度臺非字第一六八號判決」一文，刊載於月旦法學雜誌
    第一三四期第二二二頁，二００六年七月號）。有認為「集
    合犯」係分則立法時法律概念之創設，使該等行為必然可以
    包括複數之行為。依德國學說上之見解，係指諸如常業犯或
    習慣犯之多數行為，其各別行為本足以獨立成罪，但基於立
    法上刑事政策之考量，將其視為法律上之行為單一。而集合
    犯之複數行為，是建立在主觀要素之基礎上，即數個行為經
    由「反覆實施之意圖」，連結成法律上之一行為。則將施用
    毒品之行為視為集合犯，似未嘗不可（參照國立中正大學犯
    罪防治系教授高金桂所著「接續犯與連續犯之再探討」一文
    ，刊載於「刑事法之基礎與界限－洪福增教授紀念專輯」第
    五二０、五二一頁，二００三年四月一版）。綜上，多數學
    說見解依據施用毒品具有成癮之特性，而將反覆施用毒品行
    為歸類為「集合犯」，乃德國學說上「構成要件行為單數」
    態樣之一種，僅應為包括一罪之評價，均無單就個別施用毒
    品行為論以數罪併合處罰之情形。
  (5)而本次修法關於連續犯規定刪除之原因，固然係源於實務上
    對於連續犯「同一罪名」之認定過寬，所謂「概括犯意」亦
    經常可連綿數年之久，不無鼓勵犯罪之嫌，而使國家刑罰權
    之行使發生不合理之現象，故而將之刪除，應屬法務部所稱
    本次修法「寬嚴並進」之刑事政策中，較不利於行為人之從
    「嚴」措施。然施用毒品犯罪本質上具有成癮性、反覆性，
    所侵害者亦屬單一之社會公共法益，此與修法前針對多數侵
    害個人人身、財產法益之犯行而論以裁判上一罪相比，如將
    反覆施用毒品行為僅予以一次之刑法評價，較不致造成濫用
    連續犯規定之疑慮。況前揭修正理由更明示在廢除連續犯規
    定後，針對吸毒等犯罪類型，應發展「接續犯」及「包括一
    罪」之概念，以限縮數罪併罰之範圍，益見立法者亦深知施
    用毒品犯罪有其本質上之特殊性，倘行為人已因施用毒品成
    癮而反覆為同一之吸毒犯行，仍應視其具體情形論以「構成
    要件之行為單數」，而為「包括一罪」，僅受一次之刑法評
    價，自不能徒執廢除連續犯規定係採從嚴之刑事政策，而謂
    修法後反覆多次施用毒品行為均應予以數罪併罰。
 (6) 準此以言，被告自九十五年六月十六日起至同年八月九日止
    反覆多次施用第一級毒品海洛因，且平均每日施用一次之頻
    率，犯罪行為甚屬密集，顯見被告確已施用毒品成癮，揆諸
    前揭說明，被告所為應論以「構成要件之行為單數」中之「
    集合犯」型態，為「包括一罪」，僅受一次之刑法評價。又
    是否為集合犯為事實認定問題，本院既認定被告之多次施用
    第一級毒品犯行為集合犯，被告整體行為為「行為單數」之
    「包括一罪」，而被告最後犯罪時間為九十五年八月九日，
    已為刑法修正施行後，自無新舊法比較之問題，附此敘明。
三、核被告甲○○所為，係犯毒品危害防制條例第十條第一項
    之施用第一級毒品罪。又被告施用前後持有第一級毒品之低
    度行為，為其施用第一級毒品之高度行為所吸收，不另論罪
    。又被告因吸毒成癮，先後多次施用第一級毒品海洛因之犯
    行，因立法者業已考量身染毒癮者反覆施用毒品之特性，乃
    將特定期間內之多數吸毒行為，擬制為法律構成要件之行為
    單數，為集合犯，僅屬包括一罪而受一次之法律評價。又被
    告於九十五年八月三日下午二時四十分許，在臺中市○區○
    ○路與三民路口，為警盤查而查獲施用第一級毒品海洛因之
    事實雖未據起訴，然業經檢察官移送併案審理，本院認該等
    部分分別與起訴之施用第一級毒品部分，具有集合犯之實實
    一罪關係，應均為起訴效力所及，自應併予審理，附此敘明
    。爰審酌被告前因施用毒品犯行曾經觀察、勒戒及強制戒治
    ，竟又再施用毒品不輟，無視於毒品對於自身健康之戕害及
    國家對於杜絕毒品犯罪之禁令，惡性非輕。本諸施用毒品者
    均有相當程度之生理成癮性及心理依賴性，其犯罪心態與一
    般刑事犯罪之本質並不相同，且被告係於觀察、勒戒執行完
    畢釋放後，五年內再犯施用第一級毒品海洛因犯行，依毒品
    危害防制條例之規定，無需再經觀察、勒戒及強制戒治之刑
    事處遇程序。為兼顧被告斷絕生理成癮性及心理依賴性之必
    要，量刑實不宜過輕，惟斟酌被告犯後業已坦承犯行，頗具
    悔意等一切情狀，量處如主文所示之刑，以示懲儆。扣案如
    犯罪事實欄所載時地扣案之海洛因殘渣袋一只，係被告所有
    供施用海洛因所用之物，且其上殘留之海洛因殘渣係屬第一
    級毒品，與該塑膠袋無從分離，爰依毒品危害防制條例第十
    八條第一項前段沒收銷燬之；另扣案之注射針筒一支，係被
    告所有供施用海洛因所用之物，業據被告於本院陳明在卷，
    爰依刑法第三十八條第一項第二款沒收。
據上論斷，應依刑事訴訟法第二百七十三條之一第一項、第二百
九十九條第一項前段，毒品危害防制條例第十條第一項、第十八
條第一項前段，刑法第十一條、第三十八條第一項第二款，判決
如主文。
本案經檢察官郭景東到庭執行職務。
中    華    民    國    95    年    11    月    28    日
                刑事第七庭  法  官  張清洲
以上正本證明與原本無異。
如不服本判決，應於送達後十日內向本院提出上訴狀（須附繕本
），上訴於臺灣高等法院臺中分院。
                            書記官  沈筱玲
中    華    民    國    95    年    11    月    28    日
附錄論罪科刑法條
毒品危害防制條例第十條第一項：
施用第一級毒品者，處六月以上五年以下有期徒刑。
毒品危害防制條例第十八條第一項：
查獲之第一、二級毒品及專供製造或施用第一、二級毒品之器具
，不問屬於犯人與否，均沒收銷燬之；


司法院資訊處製作；財團法人民間司法改革基金會備份。
